【裁判字號】    95,簡,398
【裁判日期】    950825
【裁判案由】    敬老福利生活津貼
【裁判全文】
臺北高等行政法院判決
                                     95年度簡字第00398號
原      告  甲○○
被      告  內政部
代  表  人  乙○○部長）住同.
上列當事人間因敬老福利生活津貼事件，原告不服行政院中華民
國95年5 月5 日院臺訴字第0950085395號訴願決定，提起行政訴
訟。本院判決如下：
    主  文
原告之訴駁回。
訴訟費用由原告負擔。
    事實及理由
一、事實概要：
    原告之配偶施添成於民國（下同）91年6 月4 日申請發給敬
    老福利生活津貼，經勞工保險局（下稱勞保局）審核發給91
    年1 月至93年9 月本津貼。嗣勞保局以施添成已於國立臺灣
    大學領取一次退職金，自不得請領本津貼，乃於93年12月27
    日以保受福字第09366573400 號函請施添成繳還溢領91年1
    月至93年9 月本津貼計新臺幣（下同）99,000元。施添成不
    服，以其自國立臺灣大學（下稱臺灣大學）退休時，僅擔任
    技工，並非依公務人員任用法所任用之公務人員，依法得請
    領本津貼云云，訴經行政院94年4 月6 日院臺訴字第094008
    3566號訴願決定駁回其訴願。嗣原告（即施添成之配偶）訴
    經臺北高等行政法院94年8 月31日94年度簡字第305 號判決
    ，以施添成於行政院作成訴願決定前已於94年3 月13日死亡
    ，行政院以施添成為原告作成訴願決定，於法自有未合，乃
    將行政院上開訴願決定撤銷，著由行政院依法續行程序重為
    決定。行政院復於95年5 月5 日以院臺訴字第0950085395號
    訴願決定駁回其訴願，原告不服，遂提起本件行政訴訟。
二、兩造聲明：
  (一)原告聲明求為判決：
    1.訴願決定及原處分均撤銷。
    2.訴訟費用由被告負擔。
  (二)被告聲明求為判決：
    1.駁回原告之訴。
    2.訴訟費用由原告負擔。
三、兩造之爭點：
    原告之配偶施添成以臺灣大學技工一職退休，有無敬老福利
    生活津貼暫行條例第3 條第1 項第2 款之適用？
  (一)原告主張之理由：
    1.公務人員任用法第1 條規定：「公務人員之任用，依本法
      行之。」同法第5 條第1 項：「公務人員依官等及職等任
      用之。」同法施行細則第2 條：「本法所稱公務人員，指
      各機關組織法規中，…定有職稱及官等、職等之人員。…
      」。又司法院大法官會議解釋第429 號：「中華民國75年
      1 月24日公布之公務人員考試法第21條第1 項規定：『公
      務人員高等考試與普通考試及格者，按錄取類、科，接受
      訓練，訓練期滿成績及格者，發給證書，分發任用』…」
      釋字第405 號亦謂：「憲法第85條規定，公務人員之選拔
      ，應實行公開競爭之考試制度，非經考試及格者不得任用
      …」。另依敬老福利生活津貼暫行條例第3 條第1 項第1
      款所稱「公教人員」，自係指依公務人員任用法第5 條所
      任用暨上開司法院大法官會議解釋之「公務人員」，其理
      至明。
    2.經查公務人員任用法係於75年4 月21日經總統令公布，而
      原告之配偶施添成係於67年4 月1 日於臺灣大學以「技工
      」身分退職，並無任何職等，與上開公務人員任用法所稱
      之公務人員資格不符，自無適用之餘地，亦為學者通說所
      認，且無法享受所謂公務人員優退存款利率，合先陳明。
      惟內政部訴願答辯書93年1 月19日台內社字第0940003798
      號理由二謂：「…按技工係依事務管理規則予以任用，依
      據行政院92年授人住字第0920304601號令修正公布…」竟
      以92年修正公布之規定強行適用原告配偶於67年4 月1 日
      退職時之規定，實非允當。
    3.又原告之配偶施添成係於91年1 月向相關單位依法申請敬
      老福利生活津貼，自認係依規定申請，並經相關單位嚴格
      審查，符合規定之申領資格後，才得按月領取，亦符合政
      府落實照顧老人生活，增進老人福祉之德政，豈容違法適
      用。
    4.原審枉顧事實，漏未詳察，即遽以原告之配偶早於25年前
      已領取臺灣大學之退職金，惟未查明退職時僅擔任技工，
      並非依公務人員任用法所任用之公務人員之事實，即片面
      指摘原告之配偶不符敬老福利生活津貼暫行條例之規定，
      並稱溢領金額應行繳還，自屬違法決定。
    5.另原告之配偶辭世時年近90，距自臺灣大學擔任技工退職
      已二十餘年，而敬老福利生活津貼系落實照顧老人生活而
      訂定，而原告之配偶自認係依規定申請，並經審查符合資
      格而得按月領取，自無不當亦無違法。原處分機關事隔3
      年，竟稱原告之配偶未符資格而必須返還已依法領取之敬
      老福利生活津貼，原告之配偶自難甘服，且影響原告之配
      偶合法權益至深且鉅。且原處分如果成立，當時經辦之公
      務人員是否有違法失職之處，亦應查明。
    6.經查行政院95年5 月5 日院臺訴字第0950085395號決定書
      理由「…查施添成君於67年4 月1 日於國立臺灣大學以技
      工身分退職，…依當時事務管理規則拾貳、工友管理第1
      條、第3 條、第28條至第31條規定，…應屬行為時敬老福
      利生活津貼暫行條例第3 條第1 項第2 款規定…」，而行
      政院訴願審議委員會委員竟以67年4 月1 日「當時」所謂
      事務管理規則強行援引適用91年5 月22日公布之敬老福利
      生活津貼暫行條例，殊非允當。且敬老福利生活津貼暫行
      條例第3 條第1 項第2 款明定：「領取軍人退休俸、政務
      人員、公教人員、公營事業人員…」並無原審所指稱「依
      當時事務管理規則規定」之適用，自不容原審任意片面指
      摘違法適用。
  (二)被告主張之理由：
    1.敬老福利生活津貼之規劃主要在因應台灣老年人口快速成
      長，並秉持福利資源不重複配置、政府財政負擔考量與公
      平性原則，針對從未領有政府補助或津貼者之補充性福利
      措施。再者，老人福利生活津貼因列有排除條款及財產限
      制，基本上不屬於「普及式福利」（人人皆可享有），但
      也不屬於「社會救助性質」，係為照顧老人生活所規劃實
      施之福利措施，也是作為國民年金開辦前之過渡措施。
    2.按敬老福利生活津貼暫行條例第3 條第1 項第2 款規定，
      年滿65歲，在國內設有戶籍，且於最近3 年內每年居住超
      過183 日之國民，未有領取軍人退休俸（終身生活補助費
      ）、政務人員、公教人員、公營事業人員月退休（職）金
      或一次退休金者，得請領敬老福利生活津貼，每月3,000
      元。本條款該款所排除之對象均是由政府編列預算發給退
      休金提供生活照顧者，對於已接受由政府編列預算之特別
      照護者排除其請領本津貼的權利，且該條款並未明訂需「
      具任用資格並經銓敘官等」之公教、公營事業人員為該當
      要件。再者，經查我國目前並無統一之公務員法典，各個
      法律對公務員概念之界定寬廣不一致，故現行法上之公務
      員尚無單一之定義，又本條例其立意精神係為照顧未領受
      政府提供生活保障者（如：退休金等），故對於公務員之
      定義應採廣義解釋，依法令從事於公務之人員即是公務員
      。
    3.原告之配偶施添成退休於臺灣大學技工一職並支領退休金
      在案，審諸事務管理規則第328 、331 、341 條規定，工
      友為公務機關編制內專任人員，依據同規則第361 、362
      、363 條規定，工友得自願退休或命令退休按服務年資發
      給一次退休金，並且該一次退休金係由政府編列預算發給
      ，屬政府對退休人員之生活照顧。該一次退休金既由政府
      編列預算發給與其他公務員退休後領取的一次退休金性質
      上並無不同，基於平等原則凡為廣義公務員由公務機關退
      休並領有政府編列預算之一次退休金者即為本暫行條例之
      排除對象。
    4.本案原告配偶施添成67年4 月1 日自臺灣大學以技工職退
      休，領取一次退休金，有臺灣大學94年3 月17日校總字09
      40006291號函附勞保局卷可稽，亦為原告所不爭，原告配
      偶已自臺灣大學領有一次退休金，從而勞保局依敬老福利
      生活津貼暫行條例第3 條第1 項第2 款規定核定施添成先
      生不符合申領資格，依法並無不合。其主張亦經行政院之
      訴願決定駁回，足見原處分合法且無不當。綜此，勞保局
      原核定並無不妥。
四、本院之判斷：
  (一)臺北高等行政法院94年度簡字第305 號判決事實及理由欄記
    載施添成已於94年3 月13日死亡，行政院以94年11月18 日
    院臺訴字第0940050776號函請原告於文到之次日起20日內陳
    報全體繼承人之姓名、出生年月日、身分證明文件字號，並
    陳明是否續行訴願程序，惟逾期未獲答復，行政院業以95年
    1 月27日院臺訴字第0950081704號函指定原告續行訴願程序
    ，合先敘明。
  (二)按行為時敬老福利生活津貼暫行條例第3 條第1 項第2 款規
    定，年滿65歲，在國內設有戶籍，且於最近3 年內每年居住
    超過183 日之國民，未有領取軍人退休俸（終身生活補助費
    ）、政務人員、公教人員、公營事業人員月退休（職）金或
    一次退休金者，得請領本津貼，每月3,000 元。第10條規定
    「不符合請領資格而領取本津貼者，其溢領之津貼，經以書
    面命本人或其法定繼承人自事實發生之日起60日內繳還；屆
    期未繳還者，依法移送強制執行。」查施添成於67年4 月1
    日於臺灣大學以技工身分退職，領取一次退職金，有資格檔
    資料明細查詢及臺灣大學94年3 月17日校總字第0940006291
    號函影本附卷可稽，依當時事務管理規則拾貳、工友管理第
    1 條、第3 條、第28條至第31條規定，技工為機關之編制內
    人員，得自願退職或命令退職按服務年資發給一次退職費，
    且該一次退職費均由各機關在經費內列支，勞保局以施添成
    於臺灣大學領取一次退職金，應屬行為時敬老福利生活津貼
    暫行條例第3 條第1 項第2 款規定已領取公務人員一次退休
    金者，不得請領本津貼，應繳還溢領91年1 月至93年9 月本
    津貼計99,000元，揆諸首揭規定，並無不合。
  (三)原告雖訴稱：敬老福利生活津貼暫行條例第3 條第1 項所稱
    之「公教人員」，應係指依公務人員任用法第5 條所任用暨
    司法院大法官會議第405 號解釋經考試及格之「公務人員」
    ，原告之配偶施添成係於67年4 月1 日於臺灣大學以「技工
    」身分退職，並無任何職等，與上開公務人員任用法所稱之
    公務人員資格不符，自無適用敬老福利生活津貼暫行條例第
    3 條第1 項之餘地云云。然查：
    1.按敬老福利生活津貼之規劃，主要在因應台灣老年人口快
      速成長，並秉持福利資源不重複配置、政府財政負擔考量
      與公平性原則，針對從未領有政府補助或津貼者之補充性
      福利措施。再者，老人福利生活津貼因列有排除條款及財
      產限制，基本上不屬於「普及式福利」（人人皆可享有）
      ，但也不屬於「社會救助性質」，係為照顧老人生活所規
      劃實施之福利措施，也是作為國民年金開辦前之過渡措施
      。
    2.敬老福利生活津貼暫行條例第3 條第1 項第2 款規定，年
      滿65歲，在國內設有戶籍，且於最近3 年內每年居住超過
      183 日之國民，未有領取軍人退休俸（終身生活補助費）
      、政務人員、公教人員、公營事業人員月退休（職）金或
      一次退休金者，得請領敬老福利生活津貼，每月3,000 元
      。依其規定之內容觀之，該條款所排除之對象，均是由政
      府編列預算發給退休金提供生活照顧者，對於已接受由政
      府編列預算之特別照護者，排除其請領本津貼的權利，且
      該條款並未明訂須「具任用資格並經銓敘官等」之公教、
      公營事業人員為該當要件。再者，我國目前並無統一之公
      務員法典，各個法律對公務員概念之界定寬廣不一，故現
      行法上之公務員尚無單一之定義，參酌本條例立意精神係
      為照顧未領受政府提供生活保障者（如：退休金等），故
      對於公務員之定義，應採廣義解釋，始符該暫行條例意旨
      ，亦即依法令從事公務之人員，即為該暫行條例之公務員
      。
    3.原告之配偶施添成退休於臺灣大學技工一職並支領退休金
      在案，審諸事務管理規則第328 、331 、341 條規定，工
      友為公務機關編制內專任人員，依據同規則第361 、362
      、363 條規定，工友得自願退休或命令退休按服務年資發
      給一次退休金，並且該一次退休金係由政府編列預算發給
      ，屬政府對退休人員之生活照顧。該一次退休金既由政府
      編列預算發給，與其他公務員退休後領取的一次退休金性
      質上並無不同，基於平等原則，凡為廣義公務員由公務機
      關退休並領有政府編列預算之一次退休金者，應即為本暫
      行條例之排除對象。是原告上開主張，應不足採。
  (四)綜上，原告配偶施添成已自臺灣大學領有一次退休金，從而
    勞保局依敬老福利生活津貼暫行條例第3 條第1 項第2 款規
    定，核定施添成不符合申領生活津貼資格，並追繳其溢領之
    津貼99,000元，依法並無不合。訴願決定因而維持原處分，
    實屬允當。原告徒執前詞，聲請撤銷，為無理由，應予駁回
    。
五、本件適用簡易訴訟程序，爰不經言詞辯論逕為判決，併予敘
    明。
據上論結，本件原告之訴為無理由，爰依行政訴訟法第98條第3
項前段、第233條第1項、第236條，判決如主文。
中    華    民    國    95    年     8    月   25     日
                          第四庭  法  官  陳金圍
上為正本係照原本作成。
本件以訴訟事件所涉及之法律見解具有原則性者為限，始得於本
判決送達後20日內向本院提出上訴狀並表明上訴理由，如已於本
判決宣示後送達前提起上訴者，應於判決送達後20日內補具上訴
理由（均按他造人數附繕本），且經最高行政法院許可後方得上
訴。
中    華    民    國    95    年     8    月   25     日
                                  書記官  陳可欣


司法院資訊處製作；財團法人民間司法改革基金會備份。
